最高法院民事判決　　　　　　　　　　　　　　　八十六年度台上字第一一九三號
　　上　訴　人　乙○○
　　被 上訴 人　甲○○
右當事人間請求確認通行權存在事件，上訴人對於中華民國八十五年七月十五日台灣
高等法院台南分院第二審更審判決（八十四年度上更(一)字第八八號），提起上訴，本
院判決如左：
    主  文
上訴駁回。
第三審訴訟費用由上訴人負擔。
    理  由
本件被上訴人主張：坐落嘉義市○○段一○七一、一○七一－一、一○七一－二號等
三筆土地（以下簡稱一○七一號等三筆土地）均為伊所有，業經嘉義市都市計劃使用
分區編定為住宅區用地，但因與公路無適宜之聯絡，致不能為通常之使用，即無法申
領建築執照，必須通行周圍土地以至公路。而通行北邊上訴人所有之中庄段一○七三
號土地，再北接中庄段一○七四號道路用地，即可接通嘉義市○○街已通行之巷道，
故伊有通行上訴人所有一○七三號土地之權利。因上訴人拒絕伊通行，並拒絕提供土
地使用權同意書，伊即有起訴請求確認之必要等語，求為確認伊對上訴人所有一○七
三號土地如原判決附圖第二方案所示Ａ部分面積○‧○○五八公頃有通行權存在，並
追加聲明，求為命上訴人將該部分土地上之鐵皮圍牆拆除之判決（被上訴人請求確認
有通行權存在及請求拆除地上物之土地面積，超過上開面積，並求命上訴人出具使用
權同意書部分之訴，經原審判決被上訴人敗訴後，未據其聲明上訴，已告確定）。
上訴人則以：伊所有一○七二、一○七三號土地合計為五三‧八五坪，當初購買係準
備用以增建樓房，與現有建物合併使用。其中一○七三號土地與被上訴人所有之一○
七一號等三筆土地相鄰，原有水泥板圍牆阻隔為界，被上訴人私自將之拆除，造成一
○七三號為通行道路，而附近居民亦利用一○七三號土地輾轉通行至世賢路之假象。
然台斗街為寬度四公尺之巷道路，僅可供一輛汽車通行，無法會車，且無論左轉或右
轉台斗街，均須再轉彎通行九十公尺寬之世賢路，通行距離約數百公尺之遠。而與被
上訴人一○七一號等三筆土地比鄰之一○八四、一○八五、一○八六號等三筆土地（
以下簡稱一○八四號等三筆土地）均為空地，且在世賢路旁，被上訴人如通行該一○
八四號等三筆土地，非但為直線通行，且距離較短，極為方便。至民法第七百八十九
條規定，所謂不通公路土地之所有人，與受讓人或讓與人或其他分割人，係指就土地
一部直接為讓與或分割之人而言。被上訴人之一○七一號等三筆與伊之一○七三號土
地既非直接分割或讓與，即無上開法條之適用等語，資為抗辯。
原審依審理之結果，以：被上訴人所有一○七一號等三筆土地，東邊係一棟約十層以
上之高樓建築物，西側為空地，西北邊為他人之修車廠，北臨上訴人所有已建有地上
物之一○七二號土地及系爭一○七三號土地，而與寬約四‧二○、二‧六五、三‧三
○公尺不等之台斗街相接。又系爭一○七三號土地上均已舖設柏油，南側為他人所有
建物，西南邊則為一○八四號等三筆供公共設施（兒童遊樂場）之預定地，為兩造所
不爭，且經勘驗現場查驗無訛。是被上訴人主張其所有之一○七一號等三筆土地係與
公路無適宜聯絡之袋地，應堪認定。其次，系爭之一○七三號土地，北面寬四‧四公
尺、南面寬四‧二公尺，面積○‧○○八三公頃，經嘉義地政事務所測量明確。其與
被上訴人所有之一○七一號等三筆土地，均係由重測前之台斗坑段四七二－一號土地
分割而來。民國七十年六月十八日，四七二－一號土地分割為四七二－一一及四七二
－一四號土地二筆：四七二－一一號其後經重測編為系爭之中庄段一○七三號；四七
二－一四號則於重測後編為中庄段一○七一號，復於八十一年四月二十四日再分割為
一○七一、一○七一－一、及一○七一－二號三筆土地，有各該土地登記簿謄本可稽
。而與一○七三號土地相鄰之同段一○七四號土地（重測前為台斗坑段四七三－二九
號），地目為道，且現供作道路使用，連接台斗街。又上訴人於一○七三號土地與被
上訴人所有之一○七一、一○七一－一號土地相接處設有鐵皮圍牆等事實，均經勘驗
屬實。則上訴人所有之系爭一○七三號土地與被上訴人所有之一○七一號等三筆土地
，均原屬一筆土地之一部分，且與公路相通，其後因分割結果，造成一○七一號等三
筆土地不通公路，事屬明確。上訴人主張被上訴人得通行之一○八四號等三筆土地，
業經編定為公共設施之兒童遊樂預定地，與被上訴人所有之一○七一號等三筆土地間
，並無計劃道路存在，此有嘉義市政府簡便行文表及函在卷可稽。又一○八四號等三
筆土地中，一○八四、一○八五號土地並未臨道路，僅一○八六號土地面臨現尚未開
闢之世賢路，該一○八六號土地係重測前之台斗坑段四七一－四號土地，並非自同段
四七二－一號分割而出，此亦有土地登記簿謄本可查。按因土地一部讓與或分割，致
有不通公路之土地者，不通公路土地之所有人，因至公路，僅得通行受讓人或讓與人
或他分割人之所有地，為民法第七百八十九條第一項所明定。其與民法其他土地相鄰
關係之規定，均係以調和土地之利用為目的所賦於周圍地土地所有人之物上負擔，隨
土地而存在，不因嗣後土地之輾轉讓與而使原有之通行權消滅。從而被上訴人請求確
認其對上訴人所有系爭一○七三號土地有通行權存在，自非無據。上訴人抗辯系爭土
地與被上訴人所有之一○七一號等三筆土地間並無直接讓與或分割之關係，被上訴人
不得主張民法第七百八十九條之特別鄰地通行權；又被上訴人得通行一○八四號等三
筆土地云云，並非可採。另查袋地之通行，應以土地通常使用所必要為限，而住宅用
地依現時之社會狀況，如能通行小客車即寬三公尺即可達土地通常使用之目的，並審
酌上訴人在相鄰之一○七二號土地已有建物及將來合併使用之便利，應以寬三公尺如
原判決附圖所示第二方案Ａ部分面積○‧○○五八公頃之通路，為被上訴人通行所必
要，且對上訴人亦屬損害最少之處所及方法，為其心證之所由得。爰將第一審所為被
上訴人不利判決部分廢棄，改判確認被上訴人對系爭土地如原判決附圖第二方案所示
Ａ部分面積○‧○○五八公頃有通行權存在，並判命上訴人將該供通行部分土地上之
鐵皮圍牆拆除，經核於法並無違背。上訴論旨，徒就原審取捨證據、認定事實之職權
行使，指摘原判決此部分為不當，聲明廢棄，非有理由。
據上論結，本件上訴為無理由，依民事訴訟法第四百八十一條、第四百四十九條第一
項、第七十八條，判決如主文。
中      華      民      國    八十六    年      四      月     十一     日
                              最高法院民事第六庭
                                  審判長法官  吳  啟  賓
                                        法官  洪  根  樹
                                        法官  謝  正  勝
                                        法官  劉  福  來
                                        法官  黃  熙  嫣
      右正本證明與原本無異
                                              書  記  官
中      華      民      國    八十六    年      四      月    二十六    日
